---
title: Manipulando dados com dplyr
author: Fellipe Gomes
date: '2017-12-07'
slug: []
categories:
  - Estatistica
  - R
  - Teoria
  - Tidyverse
  - Data mining
tags:
  - Estatistica
  - gomesfellipe
  - R
  - Prática
  - Dplyr
  - Tidyverse
  - Data Mining
description: 'Manipular bases de dados nunca foi tão simples'
featuredalt: 'Pic 3'
featured: 'dplyr.png'
featuredpath: 'date'
linktitle: ''
type: post
---


```{r setup, include=FALSE}
knitr::opts_chunk$set(echo = TRUE, message = F, error = F, warning = F)
```

# o pacote `dplyr`:

A análise exploratória dos dados é uma tarefa de bastante relevância para entendermos a natureza dos dados e o tempo de análise gastro é muito precioso. É necessária bastante curiosidade e criatividade para fazer uma boa análise exploratória dos dados pois é difícil receber aqueles dados bonitinhos igual aos nativos do banco de dados do **R**. 

Existem diversos pacotes para as mais variadas necessidades dos cientistas de dados (ou qualquer pessoa que precise fazer alguma análise ou programação estatística) disponíveis no [CRAN](https://cran.r-project.org/) e hoje quero registrar aqui algumas das funcionalidades do pacote [dplyr](https://cran.r-project.org/package=dplyr) que são muito úteis.

É um dos pacotes mais poderosos e populares do R, desenvolvido por Hadley Wickham, faz a exploração de dados e permite a manipulação de dados de forma fácil e rápida no R.

Segundo sua descrição no [CRAN](https://cran.r-project.org/), o [dplyr](https://cran.r-project.org/package=dplyr) é definido como uma ferramenta rápida e consistente para trabalhar com data.frames como objetos, tanto na memória quanto fora da memória. Vamos conferir então o que de tão especial tem nesse pacote.

## Operador pipe: %>%

O operador `%>%` é uma opção incrivelmente útil para a manipulação dos dados, funcionando com uma lógica diferente da nativa do **R**, que executa funções no formato `f(x)`, o pipe permite que façamos operações no formato `x %>% f()` que basicamente funciona da maneira como raciocinamos: "Pega esse objeto e executa isso, depois isso, depois isso..."
Realiza múltiplas ações sem guardar os passos intermediários.


```{r, eval=F, echo=F, warning=F}
df=read.csv("sucessos.csv", header=T, sep=";")
```

```{r, eval=F, echo=F, warning=F}
#Transformando a variável sucesso 
df$sucesso = factor(df$sucesso, labels=c("Não","Sim"))

#Transformando a variável Microrregiao em um factor
df$Microrregiao = factor(df$Microrregiao)

#Transformando a variável Escolaridade em um ordered
df$escolaridade = ordered(df$escolaridade,levels=c(1,2,3,4,5,6), labels=c("Nenhum","1 a 3","4 a 7","8 a 11", "12 ou mais","Muito"))

#Transformando a variável estado civil em um factor
df$estado_civil = factor(df$estado_civil, labels=c("Solteiro","União estavel","Casado","Viuvo", "Divorciado","Desconhecido"))

#Transformando a variável tonalidade em um factor
df$tonalidade = factor(df$tonalidade, labels=c("Branco","Negro","Amarelo","Pardo", "Indigena","Desconhecido"))

#Transformando a variável sexo em um factor
df$sexo = factor(df$sexo, labels=c("Masculino","Feminino"))

#Transformando a variável id em um factor
df$id = factor(df$id, labels=c("Não","Sim"))

#Transformando a variável trab em um factor
df$sucesso = factor(df$sucesso, labels=c("Não","Sim"))
```

<!-- Vejamos um resumo dos dados: -->

```{r, eval=F, echo=F, warning=F}
summary(df)
```

Vamos começar carregando o pacote:

```{r, eval=F}
# Carregando o pacote dplyr
suppressMessages(library(dplyr))
```

## Selecionando n linhas aleatorias: função `sample_n()`

```{r, eval=F}
# Selecionando 5 linhas aleatoriamente
df%>%
  sample_n(5)
```

## Removendo linhas duplicadas: função  `distinct()`

### Baseado em todas as variáveis

```{r, eval=F}
# excluindo linhas iguais
df%>%
  distinct()
```

### Baseado em uma variável

```{r, eval=F}
# excluindo linhas que possuem Datas iguais
df%>%
  distinct(Datas)

```

### Baseado em mais de uma variável

```{r, eval=F}
# excluindo linhas que possuem ano e consumo iguais
df%>%
  distinct(ano, consumo)

```

## Selecionando colunas (variáveis): função  `select()`

```{r, eval=F}
# Selecionando a variavel ano e  todas as variáveis de sucesso até tonalidade na df
df%>%
  select(ano, sucesso:tonalidade)

# Selecionando todas as variaveis com exceção de ano e id
df%>%
  select(-c(ano,id))


# Selecionando todas as variaveis cujo nome inicia com e
df%>%
  select(starts_with("a"))
```

#### Podem ser úteis também `ends_with()` e `contains()`.

## Reordenando as as colunas das variáveis: função  `select()`

```{r, eval=F}
# reorganiza o data frame, iniciando com a variável Datas e depois as demais
df%>%
  select(Datas,everything())
```

## Renomeando variáveis: função `rename()`

```{r, eval=F}
# Renomeando a variável Datas para micro
df%>%
  rename(Dia = Datas)
```

## Selecionando um subconjunto de linhas que satisfazem uma ou mais condições: função `filter()`

```{r, eval=F}
# Selecionando somente os indivíduos do sexo masculino
df%>%
  filter( sexo == "Masculino")


# Selecionando somente os indivíduos do sexo masculino e branco
df%>%
  filter( sexo == "Masculino" & tonalidade == "Branco")


# Selecionando somente os indivíduos com consumo de 1 a 3 anos e 4 a 7 anos
df%>%
  filter( consumo %in% c("1 a 3","4 a 7"))


# Selecionando indivíduos que ou são homens solteiros ou são mulheres casadas
df%>%
  filter( (estado_civil=="Solteiro" & sexo =="Masculino") | (estado_civil=="Casado" & sexo =="Feminino") )

```

## Ordenando seus data frames: função `arrange()`

```{r, eval=F}
# Ordenando os dados pela variável ano de forma crescente
df%>%
  arrange( ano )

# Ordenando os dados pela variável ano e consumo
df%>%
  arrange( ano ,consumo)

# Ordenando os dados pela variável ano de forma decrescente
df%>%
  arrange( desc(ano) )

```

## Criando uma nova variável: função `mutate()` e `transmute()`

```{r, eval=F}
# Criando a variável ano ao quadrado
df%>%
  mutate( ano2 = ano**2 )

# Criando a variável Dia e a variável Mes
df%>%
  mutate( Dia = substring(Datas,1,2), Mes = substring(mensalidade,1,1) )

# Se você quiser somente manter as variáveis criadas
df18 = transmute(mensalidade = substring(Datas,1,2), Mes = substring(mensalidade,1,1) )

```

## Resumindo variáveis: função `summarize()`

```{r, eval=F}
# Calculando a media e a mediana da variável ano
df%>%
  summarise(  media.ano = mean(ano), mediana.ano = median(ano))
```

## Resumindo variáveis por grupo: função `group_by()` e `summarize()`

```{r, eval=F}
# Calculando a media da variável ano para as combinações entre sexo, consumo e estado civil e a frequencia de indivíduos em cada combinação
df%>%
  group_by(sexo, consumo, estado_civil)%>%
  summarise(media.ano = mean(ano),frequencia=n())


# Calculando a media da variável ano para as combinações entre ano legal, consumo e estado civil e a frequencia de indivíduos em cada combinação
df%>%
  group_by(id, consumo, estado_civil)%>%
  summarise(media.ano = mean(ano),frequencia=n())

```

## Operador pipe: %>%

Portanto, o operador `%>%` realiza múltiplas ações sem guardar os passos intermediários. Mais alguns exemplos:

```{r, eval=F}
# Selecionando as variáveis ano e id
df %>%
  select(ano,id)


df %>% select(-estado_civil) %>%
  filter(sexo=="Masculino") %>%
  group_by(tonalidade,consumo) %>%
  summarise(maximo=max(ano),media=mean(ano))
```

## Aplicando funções em linhas

```{r, eval=F}
df%>%
  mutate(ano2 = ano**2 )%>%
  rowwise() %>% mutate(Max= max(ano:ano2)) %>%
  select(ano,ano2,Max)

```

# Fazendo a união de banco de dados distintos

```{r, eval=F, echo=F, warning=F}
df.pop=read.csv("Populacao por micro sexo e idade.txt", header=TRUE, sep="")

library(readxl)
df.mun <- read_excel("~/Estatistica Aplicada II/Dplyr/Municipios_2010.xlsx")

df.obitos <- read_excel("~/Estatistica Aplicada II/Dplyr/Municipios_2010.xlsx")
```

```{r, eval=F, echo=F, warning=F}
#Cabeçalho da base com as informações sobre a população
head(df.pop)
dim(df.pop)

#Cabeçalho da df com as informações sobre os municípios
head(base.mun)
dim(base.mun)

#Cabeçalho da base com as informações sobre os números de óbitos
head(base.obitos)
dim(base.obitos)
```

## Combinando duas bases de dados

O pacote dplyr possui um conjunto de funções que nos auxiliam a combinar dos data frames do nosso interesse.

```{r, eval=F,echo=F}
#Criando a df b1
b1 <- data.frame(ID = c(1010, 2010, 3010, 4010, 5010),
                  W = c('a', 'b', 'c', 'd', 'e'),
                  X = c(1, 1, 0, 0, 1),
                  Y=rnorm(5))
```

```{r, eval=F,echo=F}
#Criando a df b2

b2 <- data.frame(ID = c(1010, 7010, 3010, 6010, 8010),
                  A = c('z', 'b', 'k', 'd', 'l'),
                  B = c(1, 2, 3, 0, 4),
                  C =rnorm(5))
```

```{r, eval=F,echo=F}
#Criando a df b3

b3 <- data.frame(Identificacao = c(1010, 5010,2541),
                  Z =rnorm(3),
                  W =c("Rio","São Paulo","Niteroi"))
```

### inner_join

```{r, eval=F}
# Função inner_join: Combina as duas bases incluindo todas as variáveis de ambas as bases e todas as linhas comuns as duas bases
inner_join(df1,df2,by="ID")

inner_join(df1,df3,by=c("ID"="Identificacao"))

```

### left_join

```{r, eval=F}
# Função left_join: Combina as duas bases incluindo todas as variáveis de ambas as bases e todas as linhas da base a esquerda
left_join(df1,df2,by="ID")

```

### right_join

```{r, eval=F}
# Função right_join: Combina as duas bases incluindo todas as variáveis de ambas as bases e todas as linhas da base a direita
right_join(df1,df2,by="ID")

```

### full_join

```{r, eval=F}
# Função full_join: Combina as duas bases incluindo todas as variáveis de ambas as bases e todas as linhas de ambas as bases
full_join(df1,df2,by="ID")

```

### semi_join

```{r, eval=F}
# Função semi_join: Combina as duas bases incluindo as variáveis da basea a esquerda e todas as linhas comuns as duas bases
semi_join(df1,df2,by="ID")

```

### anti_join

```{r, eval=F}
# Função anti_join: Combina as duas bases incluindo as variáveis da base a esquerda e todas as linhas que não são comuns as duas bases
anti_join(df1,df2,by="ID")

```

## Combinando dados verticalmente

```{r, eval=F,echo=F}
#Criando a base d1
d1 <- data.frame(ID = c(10, 20, 30, 40, 50),
                  W = c('a', 'b', 'a', 'b', 'e'),
                  X = c(4, 5, 6, 7, 8, 1),
                  Y=c(3,6,3,5,7))



#Criando a base d2

d2 <- data.frame(ID = c(1010, 2010, 5010),
                  W = c('a', 'b', 'e'),
                  X = c(1, 1, 1),
                  Y=c(3,6,7))



#Criando a base d3

d3 <- data.frame(ID = c(3210, 2011, 1017),
                  W = c('b', 'e', "a"),
                  X = c(1,0,1),
                  Y=c(3,5,4))



#Criando a base d4

d4 <- data.frame(ID = c(3210, 2011, 1017),
                  ano = c(10,20,32),
                  Sexo = c(1,0,1))


```

### Juntando por linhas comuns com intersect

```{r, eval=F}
#Criando uma base com as linhas comus as duas bases
intersect(d1,d2)
```

### Juntando todas as linhas com union

```{r, eval=F}
#Criando uma base unindo todas as linhas das duas bases
union(d1,d3)
```

### Base com linhas distintas nas duas bases com setdiff

```{r, eval=F}
#Criando uma base com as linhas distintas nas duas bases
setdiff(d1,d3)
```

### Empilhando duas bases uma sobre a outra com rbind

```{r, eval=F}
#Empilhando duas bases, uma em cima da outra
rbind(d1,d3)
```

### Empilhando duas bases lado a lado com cbind

```{r, eval=F}
#Empilhando duas bases, uma ao lado da outra
cbind(d3,d4)
```

É realmente impressionante como este pacote pode impulsionar nossas habilidades na manipulação de dados! Espero que a partir de hoje o `%>%` não seja mais visto coisa "esquisita"
