---
title: Séries temporais com Google Trends e R
author: Fellipe Gomes
date: '2018-04-12'
slug: []
categories:
  - R
  - Prática
  - Séries Temporais
  - Google
  - Google Trends
tags:
  - gomesfellipe
  -  R
  - RStudio
  - Prática
  - Séries Temporais
  - Google
  - Google Trends
description: 'Utilizando a API do google trends direto no R possibilitando a análise de séries temporais'
featured: 'gtrends-r.png'
featuredalt: 'Pic 4'
featuredpath: 'date'
linktitle: ''
type: "post"
---

```{r, include=F}
knitr::opts_chunk$set(echo = TRUE, message = F, error = F, warning = F)
```

 
```{r,echo=F,warning=F}
library(gtrendsR)
library(dplyr)
library(knitr)
library(kableExtra)
```

# Google Trends 

O [Google Trends](https://trends.google.com.br/) é uma ferramenta gratuita, muito poderosa e que pode ser implementada para ajudar em nossas estratégias de análises.

Através dele temos acesso a uma gigantesca base de dados que reúne os temas mais pesquisados na plataforma da Google possibilitando acessar dados de busca desde o ano de 2004.

Através de suas séries temporais podemos avaliar a presença de pedrões, obter noções de tendência, sazonalidade e até mesmo arriscar algumas previsões.

Hoje quero trazer aqui como podemos utilizar a API de dados do google trends diretamente de dentro do R de forma visual e estatística.

#Google Trends no R

Para obtermos o acesso à base de dados da Google, primeiro precisamos instalar o pacote `gtrendsR`. Podemos utilizar o comando para baixar diretamente do [CRAN](https://cran.r-project.org/web/packages/gtrendsR/), ou pelo link do [github](https://github.com/PMassicotte/gtrendsR).

```{r,eval=F}
#Instalando direto do CRAN:
install.packages("gtrendsR")

#Obtendo a versão de desenvolvimento do github:
install.packages("devtools")
devtools::install_github('PMassicotte/gtrendsR', ref = 'new-api')
```

Este pacote funciona como uma interface para obter e exibir as informações coletadas pelo Google Trends, além de retornar a representação geográfica  das ocorrências pesquisadas. 

Casa exista dúvidas, no CRAN existe o [manual do pacote](https://cran.r-project.org/web/packages/gtrendsR/gtrendsR.pdf) com maiores informações

Com o pacote instalado já podemos carregar para dar início ao uso:

```{r}
library(gtrendsR)
```

# Série temporal do Google

A série temporal do Google Trends nos fornecem números que representam o interesse pelo termo pesquisado. O valor 100 é o pico de maior popularidade, assim quanto mais próximo de 100, mais popular o termo foi enquanto um valor próximo de 50 significa que o termo teve metade de sua popularidade. Da mesma maneira ocorre com os valores próximo de 0, que significa que o termo teve menos de 1% da popularidade de pico 

## Obtendo a série temporal

Para especificar a busca, precisamos preencher  os seguintes campos (Nota: alguns deles têm default e não precisam ser preenchidos):

<!--   * termos: "Aprendizado de Máquina", "Big Data", "R Linguagem de programação", "Estatística" no Brasil,     * períodos entre 2004/01/01 e 2017/12/11 -->
<!--   * Grupos: toda a web (poderíamos obter apenas buscas por notícias, imagens ou até do youtube) -->
<!--   * hl: "pt-BR" Uma string especificando o código do idioma ISO (ex .: "en-US" ou "fr"). O padrão é "en-US". (Note que isso influencia apenas os dados retornados pelos tópicos relacionados) -->

```{r}
data_scientist <- gtrends(c("Aprendizado de Máquina", "Big Data", "R Linguagem de programação", "Estatística"),
                          geo = c("BR"),    #default para todo o mundo, podemos utilizar também: c("BR", "US")
                          time = "2004-01-01 2014-12-31",  #Data inicial Data final
                          gprop = c("web"), #Opções: "news","images", "froogle", "youtube"
                          category = 0,     #Zero é defaul, uma lista de categorias pode ser conferida abaixo
                          hl = "pt-BR"        
                          )
```

Acessando os dados obtidos:

```{r, echo=F}
kable(data_scientist, "html")%>%
  kable_styling(bootstrap_options = "striped", position = "left",
                font_size = 13, full_width = T) %>%
  scroll_box(height = "300px")
```

### Manipulando o formato das datas de busca

Exemplos retirados do [manual do pacote](https://cran.r-project.org/web/packages/gtrendsR/gtrendsR.pdf) de como é possível alterar o formato das datas de busca:

```{r,eval=F}
## Playing with time format
gtrends(c("R Studio", "Machine Learning"), time = "now 1-H") # última hora
gtrends(c("R Studio", "Machine Learning"), time = "now 4-H") # últimas 4 horas
gtrends(c("R Studio", "Machine Learning"), time = "now 1-d") # último dia
gtrends(c("R Studio", "Machine Learning"), time = "today 1-m") # últimos 30 dias
gtrends(c("R Studio", "Machine Learning"), time = "today 3-m") # últimos 90 dias
gtrends(c("R Studio", "Machine Learning"), time = "today 12-m") # últimos 12 meses
gtrends(c("R Studio", "Machine Learning"), time = "today+5-y") # últimos 5 anos (default)
gtrends(c("R Studio", "Machine Learning"), time = "all") # desde 2004
```

## Visualizando os resultados:

Após isso, já podemos conferir qual foi o comportamento dos dados que selecionamos desde 2004 com a função o `plot()`:

```{r}
plot(data_scientist)
```

Observe como a popularidade da pesquisa pelo termo "Estatística" vem diminuindo conforme o tempo. 

É no mínimo curioso, pois com o aumento da popularidade do termo "Big Data" (que definido da maneira mais simples envolve o aumento no volume, velocidade e variedade dos dados de forma absurda) o uso da estatística (tanto teórica como computacional) sido cada vez mais requisitada!

# Analises estatísticas

Agora que já obtemos os dados do google trends, além da visualização também podemos aplicar toda a teoria de séries temporais que já conhecemos.

o comportamento da popularidade do termo "Estatística" se apresentou de forma muito interessante, vejamos com mais detalhes o o que esses dados têm a dizer:

```{r}
library(dplyr)
#Selecionando apenas as observações referêntes ao termo "Estatística"
Estatistica=data_scientist$interest_over_time%>%
  filter(keyword=="Estatística")
```

## Elementos da decomposição de uma Série Temporal

Consideramos as observações ${Z_t,t = 1,...,N}$ de uma série temporal, um modelo de decomposição consiste em escrever $Z_t$ como uma soma de três componentes não-observáveis,

$$
Z_t=T+S+R
$$
onde:

  * $T$ : Tendência
  * $S$ : Sazonalidade (repetição de um fenômeno no período de tempo)
  * $R$ : Aleatória (espera-se que seja um $RB$)
  
Para decomposição de séries temporais inicialmente vamos criar estes objetos que identificamos na base de dados:

```{r}
ts=ts(as.numeric(Estatistica$hits),freq=12)
ts_dec=decompose(ts)
```

Com os objetos em mão, vejamos os resultados da decomposição:

```{r}
plot(ts_dec)
```

  
Com isso somos capazes de criar modelos que possam acompanhar o comportamento da série e interpretar suas características.

### Tendências 

Inicialmente vamos supor que a componente sazonal $S_t$ não esteja presente.

Há vários métodos para estimar $T_t$, exemplos:

  * ajustar uma função do tempo, como um polinômio, uma exponencial ouuma função suave de $t$;
  * suavizar (ou filtrar) os valores da série ao redor de um ponto, para estimar a tendência naquele ponto
  * suavizar os valores da série através de sucessivos ajustes de retas de mínimos quadrados ponderados ("lowess")

#### Testes para tendência

Vamos considerar as hipóteses:

$$
H_0: \text{não existe tendência} \\
H_1: \text{existe tendência}
$$

Para avaliar estas hipóteses temos uma série de testes disponíveis mas aqui utilizei apenas um, veja:

- Teste de sequências (Wald-Wolfowitz)

```{r}
randtests::runs.test(ts)
```

O teste de sequências forneceu uma evidência de que realmente existe uma tendência da série de dados referênte à popularidade do termo "Estatística" nas mídias sociais do Google.

### Sazonalidade

É dificíl definir tanto do ponto de vista conceitual como estatístico dizer o que seja sazonalidade.

Empiricamente, consideramos como sazonais os fenômenos que ocorrem regularmente de tempos em tempos.

#### Testes para a sazonalidade

Para avaliar a sazonaldade podemos utiizar alguem teste que avalie as hipóteses:

$$
H_0: \text{Todos os anos possuem funções de distribuição iguais} \\
H_1: \text{Ao menos dois dos anos possuem funções de distribuição diferentes}
$$
A base de dados é a seguinte:

```{r}
data=data.frame(cbind(serie=as.numeric(ts),mes_ano=rep(seq(1,12),11)))
kruskal.test(data=data,serie~mes_ano) 
```

Como o valor p sugere significância estatística e além disso visualmente confirmamos a sensação de ocorrer a sazonalidade, não parece haver evidências suficientes para rejeitar a hipótese nula de que todas os anos possuem funções de distribuição iguais, implicando assim uma sazonalidade anual com tendência negativa para a popularidade do termo "Estatística" pesquisado na web.

Como nossos dados confirmam sazonalidade e encontramos uma tendência, vou arriscar aqui de brincadeira ajustar um modelo pelo método de amortecimento exponencial de Holt-Winters (para dados com sazonalidade) só para ter uma perspectiva de como a estatística é immportante.

### Método de Amortecimento exponencial de Holt-Winters (dados com sazonalidade)

Este modelo ajuda a descobrir padrão de comportamento complexos. A previsao deste modelo é feita de acordo com a série que pode ser Sazonal Aditiva ou Sazonal Multiplicativa.

É uma adaptação do modelo de amortecimento exponencial de Holt-Winters para dados com sazonalidade. Um parâmtro será incluído nas equações e teremos um novo parâmtro que será a constante de amortecimento dos fatores sazonais

No R, considerando a série sazonal aditiva (por default do R):

```{r}
ajuste_com_sazonalidade<-HoltWinters(ts)
plot(ajuste_com_sazonalidade)
```

Note que o ajuste de Holt-Winters obtem melhores resultados para valores mais próximos, pois atribui maior peso para observações mais recentes.

Com a função `forecast()` podemos obter previsoes do modelo, veja:

```{r,warning=F}
library(forecast)
previsao_com_sazonalidade<-forecast(ajuste_com_sazonalidade,h = 12)
plot(previsao_com_sazonalidade)
```


# Muito a fazer

Trouxe aqui algumas idéias de como a combinação de alguns pacotes junto a artíficios estatísticos podem revelar insformações interessantes, os dados da popularidade de termos de pesquisa do Google são livres para qualquer pessoa e podem gerar insights poderosos para a tomada de decisão, agora com mais uma nova ferramenta poderosa na caixinha basta colocar a mão na massa!

# Referência

[MORETTIN, P.A; TOLOI, C.M. Análise de Séries Temporais. São Paulo, Blucher, 2006](https://www.ime.usp.br/~pam/ST.html)
