---
title: "Hackeando o R: estratégia split-apply-combine"
author: Fellipe Gomes
date: '2019-04-05'
slug: []
categories:
  - Analise Exploratória
  - Data mining
  - Estatistica
  - Prática
  - R
tags:
  - Data Mining
  - Estatistica
  - gomesfellipe
  - Prática
  - R
  - Tabelas
  - RStudio
  - split aply combine
  - flextable
description: 'Veja como aplicar essa estratégia de maneira eficiente utilizando os pacotes do tidyverse: dplyr+tidyr+purrr'
featured: 'img1.png'
featuredalt: 'Pic 22'
featuredpath: 'date'
linktitle: '' 
type: "post"
---


```{r setup, include=FALSE}
knitr::opts_chunk$set(echo = TRUE, fig.align = "center", warning = F, message = F)
library(dplyr)
library(purrr)
library(tidyr)
library(magrittr)
library(ggplot2)
library(gridExtra)
library(flextable)
library(stringr)

theme_set(theme_bw())
```

# O método split-apply-combine

Geralmente em uma análise de dados precisamos compreender, além do comportamento geral dos dados, o seu comportamento de acordo com alguns segmentos.

No famoso paper [The Split-Apply-Combine Strategy for Data Analysis](https://vita.had.co.nz/papers/plyr.pdf),  [Hadley Wickham](http://hadley.nz/) descreve a abordagem "split-apply-combine" (dividir-aplicar-combinar) como uma das mais comuns em uma análise de dados. Em R essa tarefa pode ser feita por diversos caminhos, veja alguns dos modos de se fazer utilizando funções base do R e abordagens mais antigas:

  * `split()` + `lapply()` + `do.call(rbind, ...)` 
  * `ddply()` do pacote `plyr`
  * `group_by` + `do()`
  * `split()` + `map_dfr()`
  
Todos esses exemplos atendem à maioria dos casos que deseja-se utilizar a abordagem "split-apply-combine", porém, veja por exemplo este [tópico na community.rstudio.com](https://community.rstudio.com/t/should-i-move-away-from-do-and-rowwise/2857) criado no final de 2017 em que ocorre um comunicado que a função `do()` será descontinuada

Ou ainda, confira quando foi o último lançamento de atualização do pacote [`plyr` no CRAN](https://cran.r-project.org/web/packages/plyr/index.html) (foi em junho de 2016).

Com a proposta de mais eficiência e legibilidade  do código, atualmente existem maneiras mais sofisticadas e modernas de se realizar esta tarefa com pacotes que foram atualizados já este ano de 2019. Veja nas seções a seguir o aumento de produtividade que é possível se obter combinando os pacotes `dplyr`, `tidyr` e `purrr` da coleção de pacotes do [`tidyverse`](https://www.tidyverse.org/).

## Usando só o dplyr

Usamos "split-apply-combine" implicitamente o tempo todo quando utilizamos as funções `groupy_by()` + `summarise()` do pacote [`dplyr`](https://dplyr.tidyverse.org/)

Poderíamos facilmente reproduzir o exemplo da imagem do post com os seguintes comandos:

```{r}
library(dplyr)
data <- tibble(x = c("A", "A", "B", "B", "C", "C"),
               y = c(0,1,2,3,4,5)) 

data %>%                       # input data
  group_by(x) %>%              # split
  summarise(data = mean(y))    # apply/combine
```

Essa sequência de códigos aplica a abordagem implicitamente, agrupando os dados de acordo com a variável selecionada e em seguida aplicando a operação e combinando os resultados em uma matriz resumida

## Usando dplyr + tidyr + purrr

Poderíamos ter realizado a mesma operação de forma explícita com o auxílio das funções `nest()`, `map()`, `mutate()` e `unnest()` dos pacotes `dplyr` `tidyr` e `purrr`, veja:

```{r}
# Pacotes necessários
library(tidyr)
library(purrr)

# Dados
data <- tibble(x = c("A", "A", "B", "B", "C", "C"),
               y = c(0,1,2,3,4,5)) 
# Codigos
data %>%                                     # Input Data
  nest(-x) %>%                               # Split
  mutate(data = map(data, ~mean(.x$y))) %>%  # Apply
  unnest()                                   # Combine
```

Note que obtemos a mesma saída do código anterior

### Split-Apply-Combine com funções complexas

Você deve estar se perguntando: 

"*Tá, eu tenho um atalho para usar a estratégia "split-apply-combine" com pacote `dplyr`, por que eu preciso usar os dados aninhados?*"

Trabalhar com dados aninhados permite aplicar qualquer tipo de função em partições do conjunto de dados e juntar os resultados em um objeto do tipo [`tibble`](https://tibble.tidyverse.org/) cujo `print()` é um *"método aprimorado que os torna mais fáceis de usar com grandes conjuntos de dados contendo objetos complexos"*.

Veja o seguinte exemplo:

Primeiramente, imagine que você queira calcular a média de `mpg` por `cyl` dos dados `mtcars` (nativos do R), bastaria utilizar a sequência de códigos:

```{r}
mtcars %>%                     # input data
  group_by(cyl) %>%            # split
  summarise(media = mean(mpg)) # apply/combine
```

Vejamos a seguir o uso da estratégia em situações mais complexas

#### Em ajustes de modelos

E se precisássemos calcular algo mais elaborado, como por exemplo ajustar $k=3$ regressões lineares: $y_k= b_{0_k} + b_{1_k}*x_k$ (com $y_k=$ `mpg`, $x_k=$`disp` para cada $k=$`cyl`) para estudar os coeficientes estimados, o que aconteceria se utilizássemos o código abaixo ?

*Spoiler*: Note que pelo fato da saída da função `lm` não retornar apenas uma única variável para sumarizar obteremos um `Error`:

```{r, error=T}
mtcars %>%                       # input data
  group_by(cyl) %>%              # split
  summarise(lm = lm(mpg ~ disp)) # apply/combine
```

O erro nos diz: "*A coluna `lm` deve ter o comprimento 1, não 12*" ou seja, o resultado precisa ser um valor de resumo e não todo o resultado do ajuste dos modelos.

Agora vejamos utilizando a abordagem `split-apply-combine` que irá nos permitir aplicar qualquer tipo de função nos dados agrupados por pela variável `cyl`:

```{r}
as_tibble(mtcars) %>%                                                      # input data
  nest(-cyl) %>%                                                           # split
  mutate(lm = map(data, ~lm(mpg ~ disp, data = .x) %>% broom::tidy())) %>% # apply
  unnest(lm)                                                               # combine
```

Com o auxílio do pacote [`broom`](https://cran.r-project.org/web/packages/broom/vignettes/broom.html) obtemos saídas de dados arrumados e  juntamos os resultados finais da regressão em uma única tabela de maneira prática.

#### Na construção de gráficos

Veja um outro exemplo de uso aplicando uma função para criar gráficos, agora com ggplot:

```{r}
library(ggplot2)
library(gridExtra)

plot_list <- 
  mtcars %>%      # input data
  nest(-cyl) %>%  # split/apply ↓
  mutate(plots = map(data, ~ggplot(.x, aes(x=disp, y=mpg))+geom_point()+geom_smooth(method = "lm"))) %$% 
  plots # magrittr

# Combine para printar:
invoke(grid.arrange,plot_list, ncol=1) # ou: grid.arrange(grobs = plot_list, ncol=1)

# Combine para salvar:
walk2(paste0("plot",1:3,".png"), plot_list, ~ggsave(.x,.y))
```

#### Criando tabelas

Por fim, um exemplo utilizando o pacote flextable.

Utilizaremos a função [`flextable_custom()`](https://github.com/gomesfellipe/functions/blob/master/flextable_custom.R) que adaptei para gerar uma tabela já customizada com o pacote flextable e a função [`save_flextable()`](https://github.com/gomesfellipe/functions/blob/master/save_flextable.R) inspirada em uma pergunta que fiz no stackoverflow sobre [Como salvar uma tabela flextable como png no R?](https://stackoverflow.com/questions/50225669/how-to-save-flextable-as-png-in-r).

Veja:

```{r}
library(flextable)
source("https://raw.githubusercontent.com/gomesfellipe/functions/master/flextable_custom.R")
source("https://raw.githubusercontent.com/gomesfellipe/functions/master/save_flextable.R")

tabela_list <- 
  head(mtcars,7) %>%           # input data
  nest(-cyl) %$% data %>%      # apply                                       
  map(~flextable_custom(.x))   # apply / combine

# Veja a tabela:
tabela_list[[1]]

# Combine para salvar:
walk2(paste0("tab",1:3,".png"), tabela_list, ~save_flextable(.y,.x))
```


# Conclusão

Vimos aqui como funciona a estratégia e alguns exemplos de uso, porém, existem infinitas outras aplicações para esse tipo de abordagem com os dados arrumados. Dependendo da tarefa esta abordagem pode ser bem produtiva e poupar muitas linhas de código!

# Referências

Além das referências deixarem aqui algumas sugestões de leitura: 

  * <https://github.com/tidyverse/purrr>
  * <https://tibble.tidyverse.org/>
  * <https://vita.had.co.nz/papers/plyr.pdf>
  * <https://adv-r.hadley.nz/functionals.html#purrr-style>
  * <https://davisvaughan.github.io/furrr/>
  
  