---
title: Como automatizar relatórios longos e repetitivos com RMarkdown
author: Fellipe Gomes
date: '2019-09-13'
slug: []
categories:
  - Analise Exploratória
  - Estatistica
  - Prática
  - R
  - RMarkdown
  - Reports
  - Regressão
  - Automação
  - Tidyverse
tags:
  - Data Mining
  - Estatistica
  - gomesfellipe
  - Prática
  - R
  - R Markdown
  - regression
  - rmarkdown
  - RStudio
  - Tabelas
  - split-apply-combine
  - otimizacao
  - reports
  - relatorios
description: 'Veja como fazer um relatório estatístico "extenso e repetitivo" sem utilizar copiar e colar nenhuma vez'
featured: 'img1.png'
featuredalt: 'Pic 23'
featuredpath: 'date'
linktitle: '' 
type: "post"
---


```{r setup, include=FALSE}
knitr::opts_chunk$set(echo = TRUE, warning = F, fig.width = 8, fig.height = 5, message = F)

# Carregar pacotes
library(ggplot2)
library(dplyr)
library(gapminder)
library(scales)
library(gganimate)
library(tidyr)
library(knitr)
library(magrittr) 

# Carregar pacotes da funcao analise_gapminder
require(broom)
require(ggforce)
require(ggpmisc)
require(ggExtra)

# Definir tema:
theme_set(theme_bw())

# ggExtra, magrittr, tidyr, broom,
#                ggrepel, ggforce, gganimate, ggpmisc, knitr
# # Funcao para customizar as legendas:
# custom_legend <- function(x){comma(x, big.mark = ".",decimal.mark = ",")}

```

# Problema de negócio

Uma tarefa comum no dia a dia de um estatístico (ou cientista de dados) é a elaboração de relatórios para passsar ao restante da equipe e/ou tomadores de decisão os resultados encontrados e muitas vezes essa tarefa pode parecer desgastante quando os relatórios são muitos extensos e repetitivos.

Com a linguagem R, escrever relatórios estatísticos utilizando [RMarkdown](https://rmarkdown.rstudio.com/) acaba sendo a escolha padrão por ser tão simples transformar as análises em documentos, apresentações e dashboards de alta qualidade com poucas linhas de código. 

Assim, combinando conceitos de programação, como o [Loop](https://pt.wikipedia.org/wiki/Loop_(programa%C3%A7%C3%A3o)) no R e a linguagem [Markdown](https://pt.wikipedia.org/wiki/Markdown) para produção de relatórios, temos uma poderosa ferramenta para [Automação](https://pt.wikipedia.org/wiki/Automa%C3%A7%C3%A3o) de relatórios. 

## Entendendo o problema     

Suponha que o seguinte gráfico seja apresentado à você:  

```{r, echo = F}
# Gráfico:
gapminder %>% 
  filter(country!="Kuwait") %>% # remover 1 pais outlier
  ggplot(aes(x = gdpPercap, y = lifeExp, size = pop, 
             label = country, color = continent, alpha= log(gdpPercap))) %+%
  geom_point(show.legend = F) %+%
  geom_text(show.legend = F, size = 3, nudge_y = -0.7) %+%
  scale_size_continuous(labels = function(x){comma(x, big.mark = ".",decimal.mark = ",")}) %+%
  scale_x_continuous(labels = function(x){comma(x, big.mark = ".",decimal.mark = ",")}) %+%
  geom_smooth(se=F, color = "black", show.legend = F, method = "lm") %+% 
  transition_time(year) %+%
  scale_color_brewer(palette = "Dark2") %+%
  labs(title = "Year: {frame_time}") 
```

Este gráfico animado apresenta a evolução da esperança de vida ao nascer (em anos) em relação ao PIB per capita (em US$, ajustado pela inflação) de 141 países dos 5 continentes durante o período de 1952 até 2007, a cada 5 anos.

Entraremos em mais detalhes sobre as informações dete gráfico a seguir.

# Fonte dos dados

Os dados utilizados neste problema foram importados através do pacote [gapminder](https://cran.r-project.org/web/packages/gapminder/index.html) que é um projeto que utiliza dados do site [Gapminder.org](https://www.gapminder.org/).

Segundo sua [descrição no site](https://www.gapminder.org/about-gapminder/):

> "Gapminder é uma fundação independente sueca sem afiliações políticas, religiosas ou econômicas. (...)"

No site é possível obter dados gratuitos para se obter estatísticas confiáveis e além dos disso a Fundação Gapminder apresenta alguns outros projetos como o [Dollar Street](https://www.gapminder.org/dollar-street/matrix) que apresenta 30.000 fotos de 264 famílias em 50 países classificados por renda. 

Na página do projeto é possível ver e comparar os mais variados aspectos da população ao redor do mundo que vão desde casas, itens mais amados, carros até banheiros, comida de pets e bebidas alcoólicas.

O pacote fornece dados da Fundação Gapminder como: valores de expectativa de vida, PIB per capta e população, a cada cinco anos, de 1952 a 2007 (total de 12 anos). Veja as primeiras 5 linhas da base de dados contidos no pacote:

```{r}
# Base de dados utilizada
head(gapminder)
```

Essa base de dados possui 1705 linhas de 6 variáveis, onde:

  * `country`: factor com 142 levels
  * `continent`: factor com 5 levels
  * `year`: sequencia de 1952 até 2007 a cada 5 anos
  * `lifeExp`: esperança de vida ao nascer, em anos
  * `pop`: população
  * `gdpPercap`: PIB per capita (em US$, ajustado pela inflação)

# Comportamento geral dos dados

Antes de começar a fazer os relatórios para cada ano, vamos reproduzir a animação apresentada para nós com  o comportamento temporal utilizando o pacote [gganimate](https://github.com/thomasp85/gganimate):

```{r}
# Carregar pacotes
library(ggplot2)
library(dplyr)
library(gapminder)
library(scales)
library(gganimate)

# Definir tema:
theme_set(theme_bw())

# Funcao para customizar legendas:
custom_legend <- function(x){comma(x, big.mark = ".",decimal.mark = ",")}

# Comportamento geral:
gapminder %>% 
  filter(country!="Kuwait") %>% # remover 1 pais outlier
  ggplot(aes(x = gdpPercap, y = lifeExp, size = pop, 
             label = country, color = continent, alpha= log(gdpPercap))) %+%
  geom_point(show.legend = F) %+%
  geom_text(show.legend = F, size = 3, nudge_y = -0.7) %+%
  scale_size_continuous(labels = custom_legend) %+%
  scale_x_continuous(labels = custom_legend) %+%
  geom_smooth(se=F, color = "black", show.legend = F, method = "lm") %+% 
  transition_time(year) %+%
  scale_color_brewer(palette = "Dark2") %+%
  labs(title = "Year: {frame_time}")
  
```

Analisando esta animação é possível notar:

  * Japão é o país que possui a maior expectativa de vida ao longo de todos os anos;
  * Os países do contínente africano são os que apresentam expectativa de vida mais baixa e pior `gdpPercap`. 
  * A Arábia Saudita teve sua `gdpPercap` aumentada até 1978 porém a partir daí diminiu bastante. 
  * O país com maior `gdpPercap` e expectativa de vida na América é o Estados Unidos;
  * A Noroega foi o país que mais se descatou com os valores mais elevados e estáveis ao longo destes 55 anos.

Obs[1]: [Kuwait](https://www.google.com/search?q=Kuwait&source=lnms&tbm=isch&sa=X&ved=0ahUKEwj53ZXJ4bPjAhVAD7kGHQvwCWgQ_AUIESgC&biw=1574&bih=943) foi removida para este gráfico animado pois é um país outlier. Segundo o [Wikipédia](https://pt.wikipedia.org/wiki/Kuwait):

> "O Kuwait tem um PIB (PPC) de US$ 167,9 bilhões[96] e uma renda per capita de US$ 81 800,[96] o que o torna o quinto país mais rico do mundo.[52] O índice de desenvolvimento humano (IDH) do Kuwait é de 0,816, um dos mais elevados do Oriente Médio e do mundo árabe. Com uma taxa de crescimento do PIB de 5,7%, o Kuwait tem uma das economias que mais crescem na região.[96]"

Para quem tiver curiosidade, os dados de `Kuwait` podem ser obtidos da seguinte forma:

```{r}
gapminder %>% filter(country == "Kuwait")
```

# Resolvendo o problema de negócio

Para resolver o problema de se fazer uma análise sobre a expectativa de vida, PIB per capta e população, para cada continente, para cada ano disponível, (ou seja, analisar de 1952 a 2007 a cada cinco anos) faremos um total de 12 relatórios. 

Isso é muito para se arriscar usar `ctrl+c` e `ctrl+v` 12 vezes e depois caso precise de alguma mudança, alterar o relatório 12 vezes.

Portanto utilizaremos uma estratégia parecida com a que apresentei no último post sobre como [Hackear o R com a estratécia Split-Appy-Combine](https://gomesfellipe.github.io/post/2019-04-05-split-apply-combine/split-apply-combine/).

Primeiramente vamos separar nosso dataset por ano utilizando a função `tidyr::nest()`:

```{r}
library(tidyr) # funcao nest

# separar por ano:
nested_gapminder <- gapminder %>% nest(-year)
```

Selecionei um dos anos como exemplo e utilizei os objetos `nested_gapminder$year[1]` e `nested_gapminder$data[[1]]` para desenvolver uma função que realizasse todas as análises que eu precisasse. 

Essa função foi salva em um script separado chamado `analise.R` e pode ser encontrada [neste link](). Para caregar a função localmente basta utilizar a função `source()`, veja;

```{r}
source("analise_gapminder.R")
```

Veja nas seções a seguir os outputs da função antes de encapsulá-la em um arquivo RMarkdown (.Rmd) para fazer o looping:

## Resultados para o ano 2007 

A seguir vamos criar o objeto `x` que será o data set referente ao ano `title`. Em seguida vamos aplicar a função carregada anteriormente para obter os resultados das análises e salvar no objeto `resutls`

```{r}
library(magrittr) # pipe %$%

# Obter resultados
x       <- nested_gapminder %>% filter(year == 2007) %>% unnest()
title   <- nested_gapminder %>% filter(year == 2007) %$% year
results <- analise_gapminder(x, title)
```

Vejamos os dados disponíveis no dataset `gapminder` para o ano de 2007:

```{r}
library(knitr) # kable()

# Print da tabela:
results$brazil %>% mutate_if(is.numeric, ~custom_legend(.x)) %>% kable()
```

Vejamos como o Brasil esta em relação aos outros países com um gráfico que resume os resultados do modelo ajustado:

```{r}
results$grafico_geral_regressao
```

Comportamento dos dados por Continente

```{r}
results$grafico_por_continente
```

Após ajustar o modelo de regressão, vamos obter algumas estatísticas descritivas com mais gráficos informativos!

O gráfico abaixo apresenta uma [Regressão Local (LOESS)](http://www.leg.ufpr.br/lib/exe/fetch.php/projetos:saudavel:loess.pdf) com destaque nos países que tiveram `gdpPercap` e `lifeExp` acima da média

```{r, fig.height=9}
results$grafico_zoom_acima_media
```

E agora podemos conferir um gráfico que apresenta uma [Regressão Local (LOESS)](http://www.leg.ufpr.br/lib/exe/fetch.php/projetos:saudavel:loess.pdf) com destaque nos países que tiveram `gdpPercap` e `lifeExp` acima da média

```{r, fig.height=9}
results$grafico_zoom_abaixo_media
```

Maravilha! Muitas informações interessantes mas não resolvemos o problema por inteiro. Resta aplicar as mesmas análises para os demais anos do nosso dataset.

# Automatizar as analises para os próximos anos 

A linha a seguir é a que realiza toda a mágica!

A função `knit_child()` compila o código R e retorna uma saída pura (Latex, html ou word sem código R), então se fizermos um looping da seguinte maneira teremos replicado nossas análises para todos os demais anos:

```
rmarkdown::render("gapminder_automatico_master.Rmd")
``` 

Veja o conteúdo do script `gapminder_automatico_master.Rmd`:

<script src="https://gist.github.com/gomesfellipe/86af044b4e8a874756a2f4c379cfc01b.js"></script>

Note que este script chama outro arquivo `.Rmd` chamado `gapminder_automatico_child.Rmd`, que tem o seguinte conteúdo:

<script src="https://gist.github.com/gomesfellipe/2a9d666e041907ca88dd2188cbc72924.js"></script>

Veja os resultados do looping: 

<iframe src="/post/2019-09-13-relatorios-automaticos-com-rmarkdown.md/relatorios-automaticos-com-rmarkdown_files/gapminder_automatico_master.pdf" width="600" height="827" style="border: none;"></iframe>

# Conclusão

A Abordagem para criar chunks *filhos* de RMarkdown com a função `knit_child()` abre muitas portas para análises de dados! Neste post fizemos um exemplo simples de automação de relatórios porém esses resultados podem ser cada vez mais customizáveis e utilizados em RPA - [Robotic Process Automation](https://en.wikipedia.org/wiki/Robotic_process_automation) - de forma que seja possível automatizar processos que antes só poderiam ser executados por humanos!

# Referencias

  * <https://cran.r-project.org/web/packages/gganimate/vignettes/gganimate.html>
  * <https://cran.r-project.org/web/packages/ggforce/vignettes/Visual_Guide.html>
  * <https://cran.r-project.org/web/packages/ggExtra/vignettes/ggExtra.html>
  * <https://cran.r-project.org/web/packages/gapminder/gapminder.pdf>
  * <https://www.gapminder.org/data/>
  * <https://stackoverflow.com/questions/43873345/knit-child-in-a-loop-variable-as-title>
  
# Apendice

## Função `analise.R`

Veja o conteúdo da função `analise.R` preparada para esta analise:

```{r, code = readLines('analise_gapminder.R', encoding = "UTF-8"), eval = F}
  
```