---
title: Ciência de Dados - Uma visão geral
author: Fellipe Gomes
date: '2021-05-24'
slug: ciencia-de-dados-uma-visao-geral
categories:
  - Estatistica
  - Machine Learning
  - Big Data
  - Carreira
  - Ciencia de dados
tags:
  - Estatistica
  - machine learning
  - big data
  - carreira
  - ciencia de dados
description: 'Nesta apresentação tive a oportunidade de falar um pouco sobre a minha visão e cases relacionados a esta área tão extensa e incrível que é a ciência de dados!'
featured: 'img1.png'
featuredalt: 'Pic 26'
featuredpath: 'date'
linktitle: ''
type: "post"
---

```{r, include=F}
library("htmltools")
library("vembedr")
```


Com a elevada quantidade de dados sendo produzidos a todo instante e o poder computacional cada vez maior, a ciência de dados tem ganhado muito espaço no mercado. Isso ocorre pois suas ferramentas nos permitem descobrir soluções ocultas a partir de enormes massas de dados desorganizados combinando programação, matemática, estatística e compreensão contextual.

# O bom filho à casa torna! 

No dia 23 de abr. de 2021 tive o enorme prazer de apresentar no [Ramo Estudantil IEEE UFF](https://edu.ieee.org/br-uff/ramo-uff/) um pouco sobre a minha visão sobre áreas que compõe a ciência de dados e apresentar alguns cases relacionados!

Sou muito grato à organização por todo o cuidado e capricho do evento e muito satisfeito de poder retornar (apesar das circunstâncias do momento de pandemia) a esta universidade que mudou minha vida e poder contribuir um pouquinho para o desenvolvimento de alunos interessados em seguir na área.

Conteúdos que foram (brevemente) abordados:

- O que é ciência de dados
- Estatística e Ciência de dados
- Big Data
- Machine Learning
- Aplicações (e cases)
- Dicas de Carreira

Foi uma apresentação de 1 hora e esta gravada no canal do Ramo Estudantil IEEE - UFF no Youtube no link: <https://www.youtube.com/watch?v=9UWhZ1s3Ybc>

```{r, echo = F, fig.align="center"}
embed_url("https://www.youtube.com/watch?v=9UWhZ1s3Ybc")
```

Tentei tratar o assunto de forma mais leve possível, recheada de memes e linguagem acessível, espero que gostem do conteúdo!




